臺灣高等法院民事裁定　　　　　　　　　94年度再易字第96號
再審聲請人　丁○○
　　　　　　辰○○原名郭辰○.
　　　　　　辛○○
　　　　　　戊○○
　　　　　　寅○○○原名郭牡.
　　　　　　甲○○○原名郭罔.
　　　　　　卯○○○原名郭寶.
　　　　　　丙　○
　　　　　　　　　　　　號
　　　　　　壬○○
　　　　　　子○○
　　　　　　丑○○
　　　　　　　　　　　　號4樓.
　　　　　　庚○○原名郭嘉宏.
　　　　　　癸○○
　　　　　　巳○○○原名郭美.
　　　　　　己○○
再審相對人　乙○○○
上列當事人間確認土地繼承權存在事件，再審聲請人對於中華民
國91年3月21日最高法院91年度台上字第491號確定裁定，聲請再
審，本院裁定如下：
    主  文
再審聲請駁回。
再審聲請訴訟費用由再審聲請人連帶負擔。
    理  由
一、按再審之訴，專屬為判決之原法院管轄。對於審級不同之法
    院就同一事件所為之判決，提起再審之訴者，專屬上級法院
    合併管轄。但對於第三審法院之判決，係本於第496條第1項
    第9款至第13款事由，聲明不服者，專屬原第二審法院管轄
    。又裁定已經確定，而有第496條第1項或第497條之情形者
    ，得準用本編之規定，聲請再審。民事訴訟法第499條、第
    507條分別定有明文。
二、按「民事訴訟法第496條第1項第13款所謂發見未經斟酌之證
    物，指在事實審言詞辯論終結前已經存在之證物，當事人不
    知有此，致未斟酌，現始知之者，或知有該證物之存在，而
    當時未能提出，致不得使用者而言。否則，即無所謂發見。
    其知有該證物得使用而不使用者，亦在不得據以提起再審之
    訴之列。」、「... 除當事人發現未經斟酌之證物或得使用
    該證物者外，尚須以該證物如經斟酌，當事人可受較有利益
    之裁判為要件，如該證物縱加斟酌，仍不能認為當事人可受
    較有利之裁判者，即難認再審之訴為有理由。」，最高法院
    80年度台上字第2648號、81年度台上字第2727號分別著有裁
    判可資參照。
三、再審聲請人主張其於94年7月5日向台北市戶政事務所申領郭
    欽能日據時期戶籍謄本後，始知悉其於昭和16年（民國30年
    ）6月27日前戶主（郭番）死亡而戶主相續（戶主繼承），
    及再審相對人係於昭和16年10月6日前戶主郭欽能死亡而選
    定戶主相續，而在台灣戶主繼承，應與其他繼承人共同繼承
    ，再審相對人亦只能繼承郭欽能部分之應繼分，故最高法院
    91年台上字第491號裁定，有民事訴訟法第496條第1項第13
    款之事由云云，惟查再審聲請人提出之戶籍謄本並非不能於
    本院確定判決程序中向戶政機關申請提出，其知有此證物得
    使用而不使用者，揆諸前揭裁判意旨，亦不得據此提起再審
    聲請，況上開戶籍謄本縱經斟酌，亦因再審聲請人繼承回復
    請求權時效完成，不得向再審相對人為請求，而無從受有利
    之裁判，本院90年上字第808號確定判決於理由五之(三)業已
    敘明再審相對人自始即對郭金定、郭良發之繼承人身分有爭
    議，並加以否認，其就系爭土地之登記已排除郭金定、郭良
    發對於系爭土地之所有權及處分權，已構成對於繼承權之侵
    害，而非侵害所有權。並於理由六之(三)認定再審相對人固於
    本院另案87年度上字第495號審理中達成和解，惟再審相對
    人僅於該和解筆錄中同意再審聲請人郭辰○○等四人繼續使
    用系爭土地至93年4月8日止（第一點），再審聲請人應於和
    解筆錄成立之日起六個月內就上開系爭土地對再審相對人提
    起確認對郭番繼承權存在之訴（第二點），上開確認繼承權
    存在之訴如再審聲請人於93年4月8日前受敗訴判決確定，再
    審聲請人仍可使用上開土地至93年4月8日，該訴如於93年4
    月8日仍未確定，再審聲請人可使用系爭土地至敗訴確定後
    五個月始搬離（第三點），如再審聲請人受勝訴判決，再審
    相對人應依判決結果移轉郭番繼承之遺產予再審聲請人（第
    五點）。該和解筆錄雖就系爭土地及其上房屋之使用權達成
    協議，但兩造對於系爭土地有無繼承權仍存有爭執，故再審
    聲請人依該和解筆錄應提起確認訴訟以解決糾紛，不能據此
    認定再審相對人有拋棄時效利益之默示意思表示，而再審相
    對人於其繼承回復請求權時效完成後，提出時效抗辯，則郭
    良發、郭金定及再審聲請人對於系爭土地之繼承權因而喪失
    ，再審聲請人固主張再審相對人法定代理人及再審相對人同
    意系爭土地由伊代管，直至再審相對人養母郭胡良汝逝世後
    才辦理繼承分割移轉登記云云，惟並未舉證以實其說，且與
    原確定判決認定再審相對人並無拋棄時效利益之意思表示不
    同，其主張自非可採，故縱斟酌再審聲請人所提出之證物，
    亦無從為再審聲請人有利之認定，故再審聲請人以民事訴訟
    法第496條第1項第13款對最高法院確定裁定提起再審聲請，
    揆諸前開說明，顯難認其再審聲請為有理由。
四、據上論結，依民事訴訟法第507條、第95條、第78條，第85
    條第2項，裁定如主文。
中　　華　　民　　國　　94　　年　　8　　月　　18　　日
                  民事第十四庭審判長法　官 劉靜嫻
　　　　　　　　　　　      　　　　法　官 陳昆煇
　　　　　　　　　　　      　　　　法　官 李錦美
正本係照原本作成。
不得抗告。
中　　華　　民　　國　　94　　年　　8 　　月　　18　　日
　　　　　　　　　　　　　　　　　　書記官 明祖全
